【裁判字號】    98,訴,563
【裁判日期】    981126
【裁判案由】    撤銷買賣
【裁判全文】
臺灣新竹地方法院民事判決               98年度訴字第563號
原      告  中國信託商業銀行股份有限公司
法定代理人  己○○
訴訟代理人  甲○○
            丙○○
訴訟代理人  戊○○
被      告  乙○○
            丁○○
上列當事人間撤銷買賣事件，本院於民國98年11月12日言詞辯論
終結，判決如下：
    主      文
被告乙○○與被告丁○○間就附表所示之不動產於民國九十八年
四月二十日所為之買賣行為，及於民國九十八年五月十九日所為
之所有權移轉登記物權行為均應予撤銷。
被告丁○○應將如附表所示之不動產於民國九十八年五月十九日
登記，新竹地政事務所收件字號第一二二六四０號之以買賣為原
因所辦理之所有權移轉登記塗銷。
訴訟費用由被告負擔。
    事實及理由
一、原告起訴主張：
（一）緣被告乙○○於民國（下同）90年6月1日向原告申請信用
      卡（卡號：0000000000000000），雙方約定依信用卡契約
      內容持卡消費及清償。惟被告乙○○自98年5月23日起即
      未依約繳款，計積欠新台幣（下同）41,729元未給付。被
      告乙○○復於97年8月1日、97年8月18日向原告申請簡易
      通信貸款，分別貸得300,000元、200,000元，並約定分期
      清償，惟被告自乙○○自98年5月23日後即未依約繳款，
      計積欠款項302,543元及202,638元。經原告屢次催繳均置
      之不理。嗣原告發現原為被告乙○○所有如附表所示之房
      地（下稱系爭房地），業於98年5月19日以買賣為原因，
      移轉登記予其母即被告丁○○，而被告乙○○名下已無其
      他財產足資清償對原告之債務。
（二）按消費借貸契約一經成立，債務人所有之財產即為債權人
      之總擔保，如所為之處分財產行為，致積極財產顯形減少
      ，而害其債權無法獲償者，即屬詐害行為，債權人自可聲
      請法院撤銷之。查被告乙○○98年5月23日起即未依約繳
      款，98年4月20日將系爭房地賣予其母即被告丁○○，並
      於98年5月19日完成所有權移轉登記，而系爭房地為被告
      乙○○之責任財產，竟以母子間買賣為原因移轉登記予母
      親即被告丁○○，致被告乙○○之積極財產顯形減少，且
      被告為母子關係，依一般社會通念，被告丁○○對於其子
      乙○○所負債務未完全清償，自屬知之甚詳。故被告丁○
      ○於行為時，亦屬明知其二人所為之買賣行為已損害原告
      之權利，原告自得依民法第244條第2項規定，訴請撤銷買
      賣行為。為此聲明：如主文所示。
二、被告乙○○、丁○○則以：系爭房屋有貸款，本息均由被告
    丁○○繳納，渠因怕房屋被查封無地方可住，才將系爭房屋
    移轉至被告丁○○名下等語。並聲明：原告之訴駁回。
三、兩造不爭執之事項：
（一）被告乙○○於90年6月1日向原告申請信用卡使用消費，嗣
      於98年5月23日起未依約繳款，計積欠41,729元未給付。
      嗣被告乙○○復於97年8月1日、97年8月18日向原告申請
      簡易通信貸款，分別貸得300,000元、200,000元，惟自98
      年5月23日起亦未依約繳款，計積欠302,543元及202,638
      元。
（二）被告乙○○於98年4月20日將系爭房地以買賣為原因，移
      轉登記予其母即被告丁○○，並於98年5月19日完成登記
      ，有系爭房地之土地及建物登記電子謄本、異動索引等件
      附卷可參。
四、得心證之理由：
（一）按表意人與相對人通謀而為虛偽意思表示者，其意思表示
      無效。但不得以其無效對抗善意第三人。虛偽意思表示，
      隱藏他項法律行為者，適用關於該項法律行為之規定。民
      法第87條定有明文。又第三人主張表意人與相對人通謀而
      為虛偽意思表示者，該第三人應負舉證之責。民法第87條
      第2項所謂虛偽意思表示隱藏他項法律行為者，適用關於
      該項法律行為之規定，係指為虛偽意思表示之當事人間，
      隱藏有他項真實之法律行為而言，最高法院48年台上字第
      29號、50年台上字第2675號判例意旨可資參照。經查，本
      件被告乙○○自承：「（為何將系爭房地以買賣為名義移
      轉給你媽媽？）當初房子有貸款，利息本金都是我媽媽在
      繳，我怕房子被查封才將房子過給我媽媽」、「（你將系
      爭房地過戶給你媽媽，你媽媽有無另外給你錢？）沒有」
      ，核與被告丁○○陳稱：「房貸的利息都是我在繳，後來
      他才告訴我他欠銀行很多錢，我怕沒地方住，才將系爭房
      地移轉到我名下」等語相符。而被告乙○○復自承其將系
      爭房地過戶予其母親即被告丁○○後，日後並無要回來打
      算（見卷第41頁反面），足見被告二人間就系爭房地之移
      轉並無對價，被告乙○○與丁○○間就系爭房地雖偽以簽
      訂買賣契約之方式，而於形式上成立買賣關係，然實質上
      雙方之真意，係因顧及系爭房地遭被告乙○○之債權人強
      制執行，致其等無棲身之所，方由乙○○將系爭房地無償
      移轉登記予丁○○而成立贈與契約，依民法第87條第2項
      規定，虛偽意思表示，隱藏他項法律行為者，適用關於該
      項法律行為之規定，則被告乙○○與丁○○間關於系爭房
      地之交易，應屬贈與之法律關係，而為無償之行為。
（二）次按債務人所為之無償行為，有害及債權者，債權人得聲
      請法院撤銷之。債權人依第1項或第2項之規定聲請法院撤
      銷時，得並聲請命受益人或轉得人回復原狀，民法第244
      條第1項、第4項前段定有明文。又所謂害及債權，乃指債
      務人之行為，致積極的減少財產，或消極的增加債務，因
      而使債權不能獲得清償之情形，若債權人之債權，因債務
      人之行為，致有履行不能或困難之情形者，即應認為有損
      害於債權人之權利，並不以債務人因其行為致陷於無資力
      為限（最高法院81年度臺上字第207號判決、45年臺上字
      1316號判例意旨參照）。次按民法第244條撤銷權之客體
      包括債務人之債權行為及物權行為，債權人行使此種撤銷
      權時，並可同時訴請撤銷債務人之債權及物權行為（最高
      法院42年臺上字第323號、48年臺上字1750號判例意旨亦
      可資參照）。
（三）查本件被告乙○○對原告負有上開債務而未清償，詎其竟
      於98年4月20日，與被告丁○○以虛偽買賣實為贈與之意
      思將其所有之系爭房地移轉登記與丁○○，該虛偽買賣之
      意思表示既係隱藏贈與行為，自應適用關於贈與行為之規
      定。而被告乙○○於債務未清償前，將其所有之系爭房地
      贈與被告丁○○，顯已減少其一般財產，影響其清償全部
      債務之能力，致原告之債權有履行不能或行使困難之情形
      ，被告乙○○與丁○○間上開贈與之無償行為顯有害債權
      人即原告之債權，依上開規定及說明，原告自得訴請撤銷
      被告乙○○及丁○○間就被告乙○○所有系爭房地所為之
      贈與債權行為及移轉所有權之物權行為，並將對丁○○所
      為之所有權移轉登記予以塗銷。從而，原告訴請依民法第
      244條第1項及第4項規定，求為判決如主文第1、2項所示
      ，為有理由，應予准許。
五、據上論結，本件原告之訴為有理由，依民事訴訟法第78條
    ，判決如主文。
中    華    民    國    98    年    11    月    26    日
                  民事第二庭    法      官  楊明箴
以上正本係照原本作成。
如對本判決上訴，須於判決送達後20日內向本院提出上訴狀。
中    華    民    國    98    年    11    月    26    日
                                書記官  龔紀亞
附表：
┌───────────────────────────────────────────────────┐
│土地標示：                                                                                            │
├───┬───┬───┬─────┬────┬──────┬────────┬────────────┤
│縣  市○  段  ○○  段│ 地    號 │ 地  目 │ 面      積 │ 權  利  範   圍│備                    註│
│      │      │      │          │        │（平方公尺）│                │                        │
├───┼───┼───┼─────┼────┼──────┼────────┼────────────┤
│新竹市○○○段│      │   108    │   建   │     65.13  │ 全部           │                        │
├───┴───┴───┴─────┴────┴──────┴────────┴────────────┤
│建物標示：                                                                                            │
├─┬───────┬──────────┬─┬─┬───────────┬────┬───┬─────┤
│  │建 物 門 牌   │  基  地  坐  落    │  │  │建    物    面     積 │附    屬│權利範│   備     │
│建│              │                    │層│構│（平  方    公    尺）│建    物│圍    │          │
│  ├─┬─┬───┼──┬─┬─┬───┤  │  ├─┬─┬─┬─┬─┬─┼────┤      │          │
│號│縣│街│巷號  │縣  │  │小│      │樓│造│一│二│  │  │  │合│主 要 建│      │          │
│  │  │路│      │    │段│  │地  號│  │  │  │  │  │  │  │  │        │      │          │
│  │市│段│弄樓  │市  ○  ○段│      │  │  │  │  │  │  │  │  │築 材 料│      │   註     │
│  │  │  │      │    │  │  │      │  │  │層│層│  │  │  │計│及 用 途│      │          │
├─┼─┼─┼───┼──┼─┼─┼─┬─┼─┼─┼─┼─┼─┼─┼─┼─┼────┼───┼─────┤
│21│新│東│439巷 │新  │南│  │1 │  │  │加│5 │5 │  │  │  │1 │        │全部  │          │
│  │竹│大│17弄2 │竹  │寮│  │0 │  │  │強│6 │6 │  │  │  │1 │        │      │          │
│  │市│路│號    │市  ○段│  │8 │  │  │磚│. │. │  │  │  │2 │        │      │          │
│  │  │三│      │    │  │  │  │  │  │造│0 │0 │  │  │  │. │        │      │          │
│  │  │段│      │    │  │  │  │  │  │  │1 │1 │  │  │  │0 │        │      │          │
│  │  │  │      │    │  │  │  │  │  │  │  │  │  │  │  │2 │        │      │          │
│  │  │  │      │    │  │  │  │  │  │  │  │  │  │  │  │  │        │      │          │
└─┴─┴─┴───┴──┴─┴─┴─┴─┴─┴─┴─┴─┴─┴─┴─┴─┴────┴───┴─────┘


司法院資訊處製作；財團法人民間司法改革基金會備份。
